【裁判字號】    95,上更(一),236
【裁判日期】    950725
【裁判案由】    毒品危害防制條例
【裁判全文】
臺灣高等法院刑事判決             95年度上更(一)字第236號
上  訴  人
即  被  告  甲○○
義務辯護人  李靜蕙律師
上列上訴人因毒品危害防制條例案件，不服臺灣臺北地方法院92
年度訴字第378號，中華民國92年4月18日第一審判決（起訴案號
：臺灣臺北地方法院檢察署92年度偵字第2456號），提起上訴，
判決後經最高法院第一次發回更審，本院判決如下：
    主  文
上訴駁回。
    事  實
一、甲○○原經營烤鴨販賣業務，以臺北縣新店市○○路60號為
    製造工廠，因負債累累，得悉製造第二級毒品安非他命有利
    可圖，竟與真實姓名年籍不詳綽號「阿南」之成年男子基於
    共同製造安非他命牟利之犯意聯絡，由甲○○出資及提供上
    開場所作為製造第二級毒品安非他命之場地，由「阿南」提
    供技術；2人至臺北市○○○路書店購買製造安非他命相關
    參考書籍、至台北市○○街等地購買麻黃素、丙酮、鹽酸、
    乙醚、氯仿、硫酸鋇、氫氧化鈉、醋酸鈉、氯化鈉、活性炭
    素等原料及製造設備等，自民國91年11月中旬起，在上址共
    同將上開等原料合成，經由氯化、氫化及純化過程以便製成
    安非他命。嗣於92年1月15日17時50分許，臺北市政府警察
    局大安分局員警於上址附近執行職務、進行蒐證時，偶遇甲
    ○○，經表明身份徵得甲○○同意進入上址察看，甲○○開
    門後，員警即聞到化學物品味道，並於辦公室發現製造安非
    他命原料圖表，員警要求甲○○將在製造安非他命房間之房
    門打開時，甲○○因害怕前開製造安非他命之犯行遭警查覺
    ，欲轉身逃跑，經警查覺欲以準現行犯上前逮捕時，甲○○
    竟基於妨害公務之犯意，咬傷承辦員警蔡進福，致蔡進福左
    大腿內側受傷（妨害公務部分已經判決確定），承辦員警旋
    以現行犯逮捕甲○○，並呈報臺灣臺北地方法院檢察署檢察
    官同意後逕行搜索前開處所，當場扣得如附表所示製造未完
    成僅氫化階段之液態安非他命及供製造安非他命之原料、器
    具、參考資料及書籍等物（除編號五二、五四係供施用之毒
    品及器具外）。
二、案經臺北市政府警察局大安分局報請臺灣臺北地方法院檢察
    署檢察官偵查起訴。
    理  由
一、訊據上訴人即被告甲○○矢口否認前揭犯行，辯稱：我是冤
    枉的，「阿南」是我在菜市場認識的，我是提供一間房間給
    「阿南」，東西都是他買的，他說他要做安非他命，我也不
    知道他在做什麼，從頭到尾根本沒有看到麻黃素，「阿南」
    也沒有說要買麻黃素，那些微量的安非他命成份都是從外面
    帶進來的，當時時間也很長，約1個月的時間，根本沒有做
    出什麼東西云云。經查：
（一）、被告於1、92年1月16日在第1次警訊中供稱：查獲的物
        品是我去台北市○○○路附近的天水街所購買的，是我
        要製造安非他命的原料，但是還沒成功過等語（見偵查
        卷第21頁）。2、同日第2次警訊中供稱：我是在91年10
        月間，因為「阿南」來我這裡，覺得很適合利用這處製
        造安非他命，他就提議叫我出錢買製造安非他命的原料
        、材料及工具，他說製造成本約1公斤6至7萬元，待製
        造完成可賣40至50萬元；我去台北市○○○路購買有機
        化學實驗的書籍中得知以蟻苯胺加沸石經過蒸餾5個小
        時得到淺黃色液體（現場查扣物），加鹽酸和要加碳酸
        鈉作為催化劑之後，再以高溫融合，但中途需加入溶劑
        （丙酮）才能再加熱乙次以除去製造過程所產生之異味
        ，才能得到麻黃素的代用品，進而再蒸餾、抽氣、迴流
        等步驟，才能得到成品安非他命，但是我做到中途就失
        敗了（見偵查卷第22頁反面至24頁）。3、92年1月16日
        在偵查中稱：（為何要製造安非他命？）因為有利潤可
        以償還我的債務。（有無製造成功過？）沒有（見偵查
        卷第61頁）。4、92年3月7日在原審供稱：我從91年11
        月中旬在寶高路製造安非他命，「阿南」跟我講，叫我
        出錢，他來製造，賣得利潤兩人平分（見原審卷第11頁
        ）。
（二）、證人即警員蔡進福於原審證稱：我們剛開始發現製造流
        程圖，又聞到化學味道，我們要求被告開門，他不開，
        我們跟他講了很久，約講了4、5分鐘，當時被告拿著口
        袋鑰匙嚐試去開（2間房間是開的，第2、4間沒開），
        他拿自備鑰匙要開第4間時，鑰匙插進去隨便轉一下便
        拔出來，表示不能開，第4間化學味道特別濃，我們根
        據研判，裡面有重大不法等語（見原審卷第43 頁、44
        頁）。
（三）、證人即警員趙大偉於原審證稱：當天我們2人只是去勘
        驗現場，沒帶手拷，被告鑰匙故意打不開抽出來時，就
        往第3間房間跑進去，第3間房間有個窗戶，我們怕他把
        鑰匙丟出去或從這邊跑出去，所以我們才要制止他，在
        拉他時，他要咬我的手，我把手抽出來，沒被他咬到，
        當時被告也有在掙扎，沒辦法控制，我要把他手控制在
        後，房間有張床，我們就把被告壓制在床上壓住他身體
        ，否則沒法制伏他。我們勸他事實很明顯，要他合作等
        語（見原審卷第45頁）。
（四）、證人闕山仲即法務部調查局負責毒品案件（包括毒品工
        廠）鑑定職務之人員於原審證稱：刑事警察局的鑑驗報
        告偵查卷第157頁編號35號液態安非他命（1000ＣＣ）
        鑑定結果的第2項檢驗出二級毒品甲基安非他命，我們
        發現其中還摻有1，2─ＤＩＭＥＴＨＹ１─3─ＰＨＥ
        ＮＹＬＡＺＩＲＩＤＩＮＥ（係合成甲基安非他命之中
        間產物），這個成份其實是合成甲基安非他命的中間產
        物叫做「氯假麻黃素」，「氯假麻黃素」在氣相層析質
        譜儀儀器是半穩定的化合物，所以說我們看到「氯假麻
        黃素」這個成份，我們可以證明這個不是從外面加進去
        甲基安非他命的成份。如果說要從麻黃素的原料製作甲
        基安非他命，製造過程中需要一些化學藥劑，需要起訴
        書附表編號三號的丙酮、編號五號的鹽酸、編號九號的
        乙醚、編號八號的氯仿、編號十七號的硫酸鋇、編號二
        一號的氫氧化鈉、編號二二號的醋酸鈉、編號二六號的
        氯化鈉、編號二八號的活性炭素，至於一些器具的話，
        不管一般的鍋子或瓶子都可以製作。安非他命的製作有
        分3個步驟，第1是氯化步驟，第2是氫化步驟，第3是純
        化步驟。我們之前鑑定安非他命工廠的經驗，我們會就
        現場的證據勘驗它有無氫化步驟，目前看到只有甲基安
        非他命氯化的步驟程序。本案依刑事警察局鑑定結果，
        被查獲的甲基安非他命的純度很低，顯見他的製作程度
        不是很好，如果說技術好的話，用麻黃素所製作的甲基
        安非他命水溶液的純度可以到達百分之30以上。本件的
        純度只有百分之2，所以技術不是很好。依據所查獲的
        東西，本件是可以製作安非他命氯化階段的工廠，至於
        本件是否牽涉到氫化的程度，因為沒有氫氣的存在，所
        以沒有辦法作判斷。編號三一號有提到2百ＣＣ混雜的
        白色沈澱物，這是氫化的階段所使用的食鹽，因為這個
        食鹽要加到它飽和產生沉澱出來，黃色的沉澱物基本上
        也是食鹽，只是被顏色較深的物體所染色造成的，沉澱
        的物質基本上都是食鹽，編號第三三號應該是黑水就是
        液態安非他命，只是它的純度很低，編號第三四號也是
        跟編號第三三號一樣，只是它的安非他命純度很低，驗
        不出來而已。在氫化的階段就需要加入食鹽，這個時候
        也需要使用氫氣，編號三一、三二號有檢驗出少量的甲
        基安非他命成分，這與編號三五號是相同的，均有檢驗
        出甲基安非他命成分，編號第三三、三四號，沒有檢驗
        出甲基安非他命的成份，所以這兩個編號沒有辦法判斷
        是液態安非他命，通常在氫化完成的階段可以檢驗出安
        非他命的成份，從這些扣案的證據我不能明確的判斷是
        否是為製造甲基安非他命的氫化階段，以我目前所知道
        的情形來說，製造出「氯假麻黃素」一定是在製造甲基
        安非他命。偵查卷第25頁的中間角錐瓶的部分是在做氫
        化過程的簡圖。馬達及攪拌器是必要的，他在過濾的時
        候，前面氯化鈀跟氫氣部分是屬於氫化反應，氫化反應
        完之後需要將氯過濾掉時須要借助幫浦抽氣，使濾液比
        較容易掉下來，這是製造安非他命的過程。偵查卷第26
        頁的製造原料表，這就是氯化階段所需要的化學藥劑。
        偵查卷第二十九頁是另外一種安非他命的製造方法等語
        （見原審卷第62至77頁）。
（五）、證人謝金霖即內政部警政署刑事警察局鑑定人員於原審
        證稱：我們鑑定單位針對送來鑑定證物的成分來做鑑定
        ，編號三一及三二有檢出極微量的甲基安非他命成分，
        編號三五及三六檢出二級毒品甲基安非他命成分外還檢
        出四級管制藥品原料即麻黃素。還檢出另一化學成分，
        是屬於甲基安非他命製造安非他命過程中的中間產物。
        編號五四檢出碳酸納及氯化納等成分，未含安非他命。
        編號五六，並沒出檢甲基安非他命，檢出氯化納。編號
        四六製造流程表，上面所畫的，是製造甲基安非他命中
        間的一個步驟，是氫化反應，如果製造安非他命，是從
        麻黃素來的話，這是中間的一個步驟。編號四七，是原
        料表，是一些試劑，沒法看出做何用。偵卷第27頁是文
        獻的資料，是分析甲基安非他命的文獻。偵卷第28頁，
        是一些反應的過程，但是是片斷的。偵卷第29頁，也是
        一些試劑，上面有提到一些使用的器具等語（見原審卷
        第40頁、41頁）。
（六）、復有被告之自白書（見偵查卷第18頁、19頁）、證人蔡
        進福報告書（見偵查卷第76頁）、現場照片42張（見偵
        查卷第30至50頁）、證人蔡進福景美醫院診斷證明書（
        見偵查卷第52頁）、內政部警政署刑事警察局鑑驗通知
        書（見偵查卷第155至158頁）等附卷可稽。
（七）、於本院行準備程序時，將本件扣案之證物（即92年藍保
        管字第1274號扣押物品清單影本所列證物）送請內政部
        警政署刑事警察局詢其是否得為製造安非他命之物或工
        具結果，據復「合成甲基安非他命之方法很多，所使用
        的器具因方法之不同亦有所不同，故必須依據嫌犯所使
        用之方法及其方法中所用之器具並配合現場勘察所得再
        綜合研判其製造程序之完整性。本案本局僅就對送鑑證
        物所含成分進行分析，依據檢驗結果據以研判是項證物
        是否存在毒品成分，無法僅以扣押物品清單所列證物加
        以推測是否得為製造安毒之物或工具，所詢事項本局歉
        難答覆」等語。有該局95年5月25日刑鑑字第095006932
        3號號函在卷可查，尚無從採有利於被告之認定。
（八）、綜上所述，依被告前揭於警訊、偵查及原審中所供，可
        見被告係為償還負債，嗣自「阿南」處得悉製造第二級
        毒品安非他命有利可圖，乃與「阿南」共謀製造安非他
        命，而由被告出資及提供場所、「阿南」提供技術；被
        告並購買製造安非他命相關參考書籍及製造安非他命之
        原料、設備等物。再依被告前揭所供其已著手製造安非
        他命未成功過，並參酌證人闕山仲右揭證述本件所製造
        之安非他命尚未完成氫化程度，且依現場扣案溶液及物
        品並未查獲製造完成之甲基安非他命成品，可見被告製
        造安非他命尚屬未遂階段。又依被告前揭所供；暨證人
        蔡進福、趙大偉前揭證詞及蔡進福之報告書，可見證人
        蔡進福、趙大偉早已懷疑被告從事不法活動而監控中，
        渠等經被告同意進入室內並發現客廳有製造安非他命原
        料的圖表，又聞道濃烈化學味道，在現場已露有犯罪痕
        跡，顯可疑被告為犯罪人，此時被告發覺事跡敗露而欲
        逃跑，顯有逃亡之虞，證人蔡進福等依法逮捕係屬合法
        執行公務，而被告亦知渠等係警察，其竟對證人蔡進福
        等施以強暴，踢、咬證人致受傷，顯然構成妨害公務。
        是被告所辯尚未著手製造安非他命；並稱係因警員濫權
        ，其才對警員反抗云云，顯顯係卸責之詞，不足採信。
        至辯護人稱原審筆錄就證人部分有很多重要證述疏漏，
        聲請勘驗原審之錄音帶云云。惟依原審筆錄所載，可見
        右揭右揭證人於原審之證述綦詳，是本院認並無勘驗必
        要，併此敘明。
（九）、本件事證明確，被告犯行堪以認定。
二、核被告所為，係犯毒品危害防制條例第4條第2項、第5項之
    製造第二級毒品甲基安非他命未遂罪；被告與綽號「阿南」
    間，就製造第二級毒品甲基安非他命之行為，有犯意聯絡與
    行為分擔，均為共同正犯。被告所犯製造甲基安非他命，尚
    屬未遂結階段，為未遂犯，應依刑法第26條減輕其刑。被告
    雖辯稱其無從製造成功安非他命云云，然其前揭所為與刑法
    上所規定之「但其行為不能發生犯罪之結果，又無危險者」
    之不能犯有間，屬未遂犯之範籌，尚無從減輕或免除其刑，
    所辯尚非可採，併予敘明。
三、原審經詳細調查，以被告罪證明確，適用上揭規定，並參酌
    被告素行狀況、犯罪原因與手段、家境狀況、教育程度、平
    日從事燒烤生意、其行為對社會、被害人所生危害程度、製
    造安非他命時間、查獲數量、純度、因一時貪念致為本件犯
    行，犯罪後態度等一切情狀，量處有期徒刑3年6月，並諭知
    扣案如附表所示物品編號三一、三二、三五、三六，應依毒
    品危害防制條例第第18條第1項均沒收銷毀；其餘物品（編
    號五二、五四係被告施用毒品所用之物除外）係被告所有，
    且供犯罪所用之物，應依同法第19條第1項沒收。核原審認
    事用法，並無不當，量刑亦稱允當。被告上訴指摘原審判決
    量刑太重云云，為無理由，應予駁回。
據上論斷，應依刑事訴訟法第368條，判決如主文。
本案經檢察官邱美育到庭執行職務。
中    華    民    國    95    年    7     月    25    日
                  刑事第八庭審判長法  官  鄭文肅
                                  法  官  陳國文
                                  法  官  江國華
以上正本證明與原本無異。
如不服本判決，應於收受送達後10日內向本院提出上訴書狀，其
未敘述上訴之理由者並得於提起上訴後10日內向本院補提理由書
（均須按他造當事人之人數附繕本）。
                                  書記官  陳玉嬋
中    華    民    國    95    年    7     月    27    日
附錄：本案論罪科刑法條全文
毒品危害防制條例第4條：
製造、運輸、販賣第一級毒品者，處死刑或無期徒刑；處無期徒
刑者，得併科新台幣一千萬元以下罰金。
製造、運輸、販賣第二級毒品者，處無期徒刑或七年以上有期徒
刑，得併科新台幣七百萬元以下罰金。
製造、運輸、販賣第三級毒品者，處五年以上有期徒刑，得併科
新台幣五百萬元以下罰金。
製造、運輸、販賣專供製造或施用毒品之器具者，處一年以上七
年以下有期徒刑，得併科新台幣一百萬元以下罰金。
前四項之未遂犯罰之。
刑法第一百三十五條：
對於公務員依法執行職務時，施強暴脅迫者，處三年以下有期徒
刑、拘役或三百元以下罰金。
意圖使公務員執行一定之職務或妨害其依法執行一定之職務或使
公務員辭職，而施強暴脅迫者，亦同。
犯前二項之罪，因而致公務員於死者，處無期徒刑或七年以上有
期徒刑；致重傷者，處三年以上、十年以下有期徒刑。
附表：
┌──┬──────────┬────┬──┬─────────┬───┐
│編號│      名  稱        │ 數 量  │編號│    名    稱      │數量  │
├──┼──────────┼────┼──┼─────────┼───┤
│ 一 │藥用酒精            │四瓶    │ 二 │氫氧化鈣          │一罐  │
├──┼──────────┼────┼──┼─────────┼───┤
│ 三 │丙酮                │一瓶    │ 四 │甲醇              │二瓶  │
├──┼──────────┼────┼──┼─────────┼───┤
│ 五 │鹽酸                │五瓶    │ 六 │甲苯              │二罐  │
├──┼──────────┼────┼──┼─────────┼───┤
│ 七 │苯                  │一瓶    │ 八 │氯仿              │一瓶  │
├──┼──────────┼────┼──┼─────────┼───┤
│ 九 │乙醚                │一瓶    │ 十 │硫酸鎂            │一罐  │
├──┼──────────┼────┼──┼─────────┼───┤
│十一│苯乙酮              │一瓶    │十二│草酸              │一罐  │
├──┼──────────┼────┼──┼─────────┼───┤
│十三│乙苯胺              │一罐    │十四│酒石酸            │一罐  │
├──┼──────────┼────┼──┼─────────┼───┤
│十五│潤滑油              │一罐    │十六│乙二醇            │一罐  │
├──┼──────────┼────┼──┼─────────┼───┤
│十七│硫酸鋇              │一罐    │十八│沸石              │二罐  │
├──┼──────────┼────┼──┼─────────┼───┤
│十九│碳酸鈉              │一罐    │二十│硫酸              │一瓶  │
├──┼──────────┼────┼──┼─────────┼───┤
│二一│氫氧化鈉            │二罐    │二二│醋酸鈉            │一瓶  │
├──┼──────────┼────┼──┼─────────┼───┤
│二三│正已烷              │一瓶    │二四│硫酸鎳            │一罐  │
├──┼──────────┼────┼──┼─────────┼───┤
│二五│無水甲醇            │一瓶    │二六│氯化鈉            │二罐  │
├──┼──────────┼────┼──┼─────────┼───┤
│二七│硫酸銅              │一罐    │二八│活性炭素          │一包  │
├──┼──────────┼────┼──┼─────────┼───┤
│二九│有機化學問題詳解    │一本    │三十│毒物化學及實驗    │一本  │
├──┼──────────┼────┼──┼─────────┼───┤
│三一│液態安非他命半成品(一)│200C.C  │三二│液態安非他命半成品│110C.C│
│    │                    │        │    │(二)                │      │
├──┼──────────┼────┼──┼─────────┼───┤
│三三│液態安非他命半成品(三)│20C.C   │三四│液態安非他命半成品│700C.C│
│    │（未檢出甲基安非他命│        │    │(四)（未檢出甲基安非│      │
│    │）                  │        │    │他命）            │      │
├──┼──────────┼────┼──┼─────────┼───┤
│三五│液態安非他命半成品(五)│1000C.C │三六│燒瓶（含安非他命殘│一瓶  │
│    │                    │        │    │渣）              │      │
├──┼──────────┼────┼──┼─────────┼───┤
│三七│酒精燈              │一個    │三八│液態安非他命半成品│1000C.│
│    │                    │        │    │(六)（未檢出甲基安非│C     │
│    │                    │        │    │他命）            │      │
├──┼──────────┼────┼──┼─────────┼───┤
│三九│玻璃吸管            │一支    │四十│分液瓶            │一瓶  │
├──┼──────────┼────┼──┼─────────┼───┤
│四一│點滴漏斗            │一支    │四二│冷凝管            │一支  │
│    │                    │        │    │                  │      │
├──┼──────────┼────┼──┼─────────┼───┤
│四三│天平秤              │一台    │四四│電熱爐            │一台  │
│    │                    │        │    │                  │      │
├──┼──────────┼────┼──┼─────────┼───┤
│四五│三口燒瓶            │一個    │四六│製造流程表        │一張  │
│    │                    │        │    │                  │      │
├──┼──────────┼────┼──┼─────────┼───┤
│四七│製造原料表          │一張    │四八│量杯              │一支  │
│    │                    │        │    │                  │      │
├──┼──────────┼────┼──┼─────────┼───┤
│四九│藥用酒精            │一瓶    │五十│製造器具總成（含蒸│一組  │
│    │                    │        │    │餾、抽氣各一組）  │      │
├──┼──────────┼────┼──┼─────────┼───┤
│五一│化學實驗手冊        │一本    │五二│吸食器            │一組  │
│    │                    │        │    │                  │      │
├──┼──────────┼────┼──┼─────────┼───┤
│五三│噴燈（瓦斯罐）      │一組    │五四│安非他命原料（淨重│一包  │
│    │                    │        │    │二十公克）        │      │
├──┼──────────┼────┼──┼─────────┼───┤
│五五│安非他命三包（淨重一│三包    │五六│結晶體（淨重四點五│一包  │
│    │點七公克）          │        │    │公克）            │      │
├──┼──────────┼────┼──┼─────────┼───┤
│五七│記事本              │一本    │五八│製造流程結構表    │一張  │
│    │                    │        │    │                  │      │
├──┼──────────┼────┼──┼─────────┼───┤
│五九│製造流程表          │二張    │六十│製造器具總成圖表及│二張  │
│    │                    │        │    │原料表            │      │
└──┴──────────┴────┴──┴─────────┴───┘


司法院資訊處製作；財團法人民間司法改革基金會備份。
